---
title: "Regressão linear na prática"
output:
  html_document:
    df_print: paged
author: Hugo Gabriel
---

```{r warning=FALSE, echo=FALSE}
library(tidyverse)
library(broom)
library(modelr)
source(here::here("code/lib.R"))
theme_set(theme_bw())

knitr::opts_chunk$set(tidy = FALSE,
                      fig.width = 6,
                      fig.height = 5)

paleta = c("#404E4D",
           "#92DCE5",
           "#938BA1",
           "#2D3142",
           "#F4743B")
```

## Dados da CAPES sobre avaliação da pós-graduação

A CAPES é um órgão do MEC que tem a atribuição de acompanhar a pós-graduação na universidade brasileira. Uma das formas que ela encontrou de fazer isso e pela qual ela é bastante criticada é através de uma avaliação quantitativa a cada x anos (era 3, mudou para 4). 

Usaremos dados da penúltima avaliação da CAPES: 

```{r}
cacc_tudo = read_projectdata()

glimpse(cacc_tudo)
```

### Produção e produtividade de artigos

Uma das maneiras de avaliar a produção dos docentes que a CAPES utiliza é quantificando a produção de artigos pelos docentes. Os artigos são categorizados em extratos ordenados (A1 é o mais alto), e separados entre artigos em conferências e periódicos. Usaremos para esse lab a produção em periódicos avaliados com A1, A2 e B1. 

```{r}
cacc = cacc_tudo %>%
  transmute(
    docentes = `Docentes permanentes`,
    producao = (periodicos_A1 + periodicos_A2 + periodicos_B1),
    produtividade = producao / docentes,
    mestrados = Dissertacoes,
    doutorados = Teses,
    colaboradores = `Docentes colaboradores`,
    tem_doutorado = tolower(`Tem doutorado`) == "sim",
    mestrados_pprof = mestrados / docentes,
    doutorados_pprof = doutorados / docentes
  )

cacc_md = cacc %>% 
  filter(tem_doutorado)
```


### EDA

```{r}
skimr::skim(cacc)
```


```{r}
cacc %>% 
  ggplot(aes(x = docentes)) + 
  geom_histogram(bins = 15, fill = paleta[1])

cacc %>% 
  ggplot(aes(x = producao)) + 
  geom_histogram(bins = 15, fill = paleta[2])

cacc %>% 
  ggplot(aes(x = produtividade)) + 
  geom_histogram(bins = 15, fill = paleta[3])
```

Se quisermos modelar o efeito do tamanho do programa em termos de docentes (permanentes) na quantidade de artigos publicados, podemos usar regressão. 

*Importante*: sempre queremos ver os dados antes de fazermos qualquer modelo ou sumário: 

```{r}
cacc %>% 
  ggplot(aes(x = docentes, y = producao)) + 
  geom_point()
```

Parece que existe uma relação. Vamos criar um modelo então:

```{r}
modelo1 = lm(producao ~ docentes, data = cacc)

tidy(modelo1, conf.int = TRUE, conf.level = 0.95)
glance(modelo1)
```

Para visualizar o modelo:

```{r}
cacc_augmented = cacc %>% 
  add_predictions(modelo1) 

cacc_augmented %>% 
  ggplot(aes(x = docentes)) + 
  geom_line(aes(y = pred), colour = "brown") + 
  geom_point(aes(y = producao)) + 
  labs(y = "Produção do programa")
```

Se considerarmos que temos apenas uma amostra de todos os programas de pós em CC no Brasil, o que podemos inferir a partir desse modelo sobre a relação entre número de docentes permanentes e produção de artigos em programas de pós? 

> Regressão foi utilizada para analisar se a proporção de docentes tem uma associação significativa com a produção dos cursos de pós-graduação nos cursos ligados à computação. Os resultados da regressão indicam que um modelo com os 1 preditor no formato produção = 4.81 * docentes - 41.27 explica 81,45% da variância da variável de resposta. Docentes tem uma relação significativa com o erro (b = [4.27; 5.36], IC com 95%). O aumento de 1 unidade de docentes produz uma mudança de 4.81 na produção.

Com isso, podemos compreender que os docentes tem uma relação forte com a produção dos cursos de graduação. Esta relação já é esperada, através da intuição de que mais docentes são capazes de produzir mais trabalhos.

## Mais fatores

```{r}
modelo2 = lm(producao ~ docentes + mestrados_pprof + doutorados_pprof + tem_doutorado, 
             data = cacc_md)

tidy(modelo2, conf.int = TRUE, conf.level = 0.95)
glance(modelo2)
```

E se considerarmos também o número de alunos?

```{r}
modelo2 = lm(producao ~ docentes + mestrados + doutorados, data = cacc)

tidy(modelo2, conf.int = TRUE, conf.level = 0.95)
glance(modelo2)
```

Visualizar o modelo com muitas variáveis independentes fica mais difícil

```{r}
para_plotar_modelo = cacc %>% 
  data_grid(producao = seq_range(producao, 10), # Crie um vetor de 10 valores no range
            docentes = seq_range(docentes, 4),  
            # mestrados = seq_range(mestrados, 3),
            mestrados = median(mestrados),
            doutorados = seq_range(doutorados, 3)) %>% 
  add_predictions(modelo2)

glimpse(para_plotar_modelo)

```

```{r}
para_plotar_modelo %>% 
  ggplot(aes(x = docentes, y = pred)) + 
  geom_line(aes(group = doutorados, colour = doutorados)) + 
  geom_point(data = cacc, aes(y = producao, colour = doutorados))
```

Considerando agora esses três fatores, o que podemos dizer sobre como cada um deles se relaciona com a produção de um programa de pós em CC? E sobre o modelo? Ele explica mais que o modelo 1? 

> Regressão múltipla foi utilizada para analisar se a proporção de docentes, o número de dissertações de mestrado e o número de teses de doutorado têm uma associação significativa com a produção dos cursos de pós-graduação nos cursos ligados à computação. Os resultados da regressão indicam que um modelo com os 3 preditores no formato produção = 3.5*docentes -0.19\*mestrado + 1.0007\*doutorados - 14.37 explica 87.07% da variância da variável de resposta. Docentes, tem uma relação significativa com o erro (b = [2.58; 4.42], IC com 95%); Mestrados, tem uma relação significativa com o erro (b = [-0.36; -0.03], IC com 95%); Doutorados, também tem uma relação significativa com o erro (b = [0.63; 1.37], IC com 95%). O aumento de 1 unidade de docentes produz uma mudança de 3.5 na produção, já uma mudança de 1 unidade em mestrado produz uma mudança de -0.19 na produção, já a mudança em doutorados provoca quase nenhuma mudança (1.0007).


Percebemos que este modelo é capaz de explicar melhor a variação na produção do que o modelo que possui apenas uma variável. Como esperado, docentes possiu a associação mais forte com a variável, no entanto, é curioso que o número de teses e dissertações tenha uma influência tão baixa, até mesmo negativa (no caso das teses), isto indica que produtividade, da forma é calculada atualmente,  não parece estar associada aos trabalhos finais dos mestrandos e doutorandos dos programas de pós-graduação.


## Agora produtividade 

Diferente de medirmos produção (total produzido), é medirmos produtividade (produzido / utilizado). Abaixo focaremos nessa análise. Para isso crie um modelo que investiga como um conjunto de fatores que você julga que são relevantes se relacionam com a produtividade dos programas. Crie um modelo que avalie como _pelo menos 3 fatores_ se relacionam com a produtividade de um programa. Pode reutilizar fatores que já definimos e analizamos para produção. Mas cuidado para não incluir fatores que sejam função linear de outros já incluídos (ex: incluir A, B e um tercero C=A+B)

Produza abaixo o modelo e um texto que comente (i) o modelo, tal como os que fizemos antes, e (ii) as implicações - o que aprendemos sobre como funcionam programas de pós no brasil?.


```{r}
library(GGally)
```


```{r}
ggpairs(cacc %>% select(produtividade, mestrados, doutorados, mestrados_pprof, doutorados_pprof, )) 
```

```{r}
cacc %>% 
  ggplot(aes(x = produtividade, y = mestrados)) + 
  geom_point(color=paleta[3]) 

cacc %>% 
  ggplot(aes(x = produtividade, y = doutorados)) + 
  geom_point(color=paleta[4])

cacc %>% 
  ggplot(aes(x = produtividade, y = colaboradores)) + 
  geom_point(color=paleta[5])
```




```{r}
modelo_prod = lm(produtividade ~ mestrados + doutorados + colaboradores, 
                 data = cacc)

tidy(modelo_prod, conf.int = TRUE, conf.level = 0.95)
```

```{r}
glance(modelo_prod)
```


> Regressão múltipla foi utilizada para analisar se a o número de dissertações de mestrado e o número de teses de doutorado e a proporção de docentes colaboradores têm uma associação significativa com a produtividade dos cursos de pós-graduação nos cursos ligados à computação. Os resultados da regressão indicam que um modelo com os 3 preditores no formato produtividade = -0.0002\*mestrados + 0.03\*doutorados -0.07*colaboradores + 2.21 explica 38.67% da variância da variável de resposta. Mestrados, não tem uma relação significativa com o erro (b = [-0.007; 0.007], IC com 95%); Doutorados, tem uma relação significativa com o erro (b = [0.016; 0.044], IC com 95%); Colaboradores, também não tem uma relação significativa com o erro (b = [-0.14; 0.005], IC com 95%). O aumento de 1 unidade em doutorados produz uma mudança de 0.03 na produtividade. Quanto as demais variáveis são podemos fazer tais declaração pois não podemos assegurar a relação.

Neste caso, vemos que o modelo é capaz de capturar pouco do comportamento da variável de interesse, produtividade. Uma explicação plausível para tal situação é que o cálculo da produtividade não leva em consideração estas variáveis, ou seja, a produção de teses e dissertações e os professores colaboradores de um curso de pós-graduação não são fatores descritivos/determinantes da produtividade deste.









